【裁判字號】    89,台上,3577
【裁判日期】    890622
【裁判案由】    違反麻醉藥品管理條例
【裁判全文】
最高法院刑事判決                              八十九年度台上字第三五七七號
    上  訴  人  甲○○
右上訴人因違反麻醉藥品管理條例案件，不服台灣高等法院中華民國八十七年四月八
日第二審判決（八十六年度上訴字第六三○一號，起訴案號：台灣桃園地方法院檢察
署八十三年度偵字第一二七○六、一四三四三號、八十四年度偵緝字第十四號），提
起上訴，本院判決如左：
    主  文
原判決關於甲○○非法販賣化學合成麻醉藥品部分撤銷，發回台灣高等法院。
其他上訴駁回。
    理  由
一、關於非法販賣化學合成麻醉藥品部分：
本件原判決認定上訴人甲○○意圖營利，並基於概括之犯意，連續於(一)民國八十三年
九月四日二十二時許，在桃園縣觀音鄉保障村十五鄰草漯一一○號住處售賣新台幣（
下同）一千元之化學合成麻醉藥品安非他命（下稱安非他命）予陳松鶴；(二)八十四年
一月二十日十四時許，在前揭住處以一萬元之代價售賣五小包安非他命予葉長壽；(三)
同年五月三十一日至十月二十二日十時許止，在其住處售賣四次安非他命予張文隆，
第一、二次各三千元、第三次壹萬元、第四次貳萬元；(四)八十四年七月間起至八十五
年二月九日十六時三十分許止，在其住處對面之保障宮廟前，售賣安非他命四至五次
予徐傳雄，每次均為三千元。嗣先後為警查獲等情。因而撤銷第一審關於甲○○非法
販賣化學合成麻醉藥品部分之不當判決，改判仍論處其連續非法販賣化學合成麻醉藥
品，累犯罪刑。固非無見。惟查：(一)認定犯罪事實所憑之證據，雖不以直接證據為限
，間接證據亦包括在內；然無論直接或間接證據，其為訴訟上之證明，必須於通常之
人均不致有所懷疑，得確信其為真實之程度者，始得據之為被告有罪之認定。倘其證
明尚未達到此一程度，而有其他合理之懷疑存在時，審理事實之法院若就此項合理之
懷疑，未能為必要之說明者，仍不能遽為被告有罪之判斷。就販賣安非他命之犯罪而
言，必須能證明行為人所販賣之物品係屬安非他命始足當之，至其是否屬於安非他命
，則須經嚴格之證明。原判決認定上訴人販賣安非他命犯行，不外以證人陳松鶴、葉
長壽、張文隆、徐傳雄警訊中之供詞為其主要之論據。然該等證人向上訴人購得而吸
剩之安非他命及上訴人自行吸用之安非他命，既經扣案（見原判決理由二、三），原
審均未囑託鑑定機關鑑驗，憑何認定係屬安非他命﹖原判決遽以上開證人之證詞逕行
認定上訴人所售賣之物品係屬安非他命，未免率斷。(二)科刑判決所認定之事實與所採
之證據不相適合，即屬證據上之理由矛盾，其判決當然為違背法令。原判決認定上訴
人有售賣安非他命予葉長壽之犯行，無非以葉長壽警訊中之供詞為據。然葉長壽於警
訊、偵審中始終否認向上訴人購買安非他命，其於檢警偵訊中係供稱向上訴人之同居
人李桂香或向綽號「阿平」購買者（見八十四年偵字第二二四六號(一)卷第十二、二○
至二三頁），如果無訛，原審所認定之事實即與卷存證據資料不符，難謂無證據上之
理由矛盾，自屬可議。(三)判決不載理由者當然為違背法令。所謂判決不載理由，係指
依法應記載於判決理由內之事項不予記載，或記載不完備者而言，此為刑事訴訟法第
三百七十九條第十四款上段之當然解釋；而有罪之判決書，對於被告有利之證據不採
納者，應說明其理由，復為刑事訴訟法第三百十條第二款所明定，故有罪判決書對於
被告有利之證據，如不加以採納，必須說明其不予採納之理由，否則即難謂非判決不
備理由之違法。查扣之電子秤一台，上訴人於第一審即抗辯係其買賣珠寶所用，並舉
證人李俊成為證；李俊成亦證稱：伊與上訴人做珠寶生意往來約有一年，曾建議上訴
人使用電子秤稱重等語（見第一審卷第二卷第一一二頁）。倘若不虛，扣案之電子秤
是否供上訴人販賣安非他命使用，即非無疑。原判決就證人李俊成上述有利於上訴人
之證詞，並未於判決內說明其不足採信之理由，併嫌判決理由欠備。(四)刑事訴訟法第
九十五條明定：訊問被告應先告知(1)犯罪嫌疑及所犯所有罪名，罪名經告知後，認為
應變更者，應再告知。(2)得保持緘默，無須違背自己之意思而為陳述。(3)得選任辯護
人。(4)得請求調查有利之證據。此項告知義務旨在使被告得適切行使防禦權，維護訴
訟程序之公正，保障人權；倘法院所踐行之審判程序有悖乎此項規定者，自亦難認符
合正當法律程序審判之條件，妨礙人民依法應受保障之權益，而不能認為適法。本件
原審於八十七年四月一日審判期日訊問上訴人，依審判筆錄記載，並未踐行上開告知
義務，非但被告防禦權行使有無獲適切維護，無憑懸揣，抑且所踐行之程序違背法律
之強制規定，亦屬於法有違。以上為上訴意旨所指摘及本院得依職權調查之事項，應
認原判決關於上訴人非法販賣化學合成麻醉藥品部分有撤銷發回更審之原因。又毒品
危害防制條例已於八十七年五月二十日公布施行，該條例將安非他命列入第二級毒品
管理，其販賣第二級毒品者，該條例有較重處罰之規定，案經發回，併希注意為新舊
法之比較適用，併此指明。
二、關於吸用化學合成麻醉藥品部分：
按刑事訴訟法第三百七十六條所列各罪之案件，經第二審判決者，不得上訴於第三審
法院，法有明文。本件上訴人因吸用化學合成麻醉藥品案件，原審係依行為時麻醉藥
品管理條例第十三條之一第二項第四款論處罪刑，核屬刑事訴訟法第三百七十六條第
一款之案件。依首開說明，既經第二審判決，自不得上訴於第三審法院，上訴人竟復
一併提起上訴（未聲明為一部上訴者，視為全部上訴），顯為法所不許，應予駁回。
據上論結，應依刑事訴訟法第三百九十五條前段、第三百九十七條、第四百零一條，
判決如主文。
中      華      民      國    八十九    年      六      月    二十二    日
                              最高法院刑事第六庭
                                  審判長法官  紀  俊  乾
                                        法官  黃  正  興
                                        法官  陳  東  誥
                                        法官  張  春  福
                                        法官  韓  金  秀
      右正本證明與原本無異
                                              書  記  官
中      華      民      國    八十九    年      六      月    二十八    日


司法院資訊處製作；財團法人民間司法改革基金會備份。
